臺中高等行政法院判決　　　　　　　　　　　　　　　九十一年度訴字第六五八號
　　　　　　　　　　　　　　　.
　原　　　告　乙○○
　　　　　　　丙○○
　　　　　　　丁○○
　　　　　　　戊○○
　原告兼共同
　訴訟代理人　甲○○
　被　　　告　財政部台灣省中區國稅局
　代　表　人　己○○
　訴訟代理人　庚○○
右當事人間因贈與稅事件，原告等不服財政部中華民國九十一年七月十九日台財訴字
第０九０００四九二四三號訴願決定，提起行政訴訟。本院判決如左︰
　　主  文
原告之訴駁回。
訴訟費用由原告負擔。
　　事  實
一、事實概要：
　　原告等之母親林沈櫻花於民國（下同）八十三年七月十五日死亡，原告等於八十
    三年十一月一日申報遺產稅，並經被告所屬雲林縣分局核定遺產總額新台幣（下
    同）二千一百三十九萬五千零二十五元，應納遺產稅額二百四十六萬五千二百四
    十二元，原告等不服，就扣除額之死亡前未償債務八百四十萬元申請復查結果，
    獲准全數增列。惟復查時另查得被繼承人林沈櫻花生前於八十二年六月二十八日
    向雲林縣斗南鎮農會（下稱斗南鎮農會）借款四百萬元，其中二百萬元存入其子
    甲○○斗南鎮農會二六０八｜五號帳戶，另於八十二年十二月十四日借款五百萬
    元後，由其子戊○○領取一百九十五萬三千元，又於八十三年六月二十九日借款
    八百四十萬元後，亦由其子戊○○領取三百二十九萬四千九百三十四元，核屬贈
    與行為，除併入遺產總額核課外，另依規定向繼承人等（即原告等）發單補徵贈
    與稅三十七萬五千二百五十元及二十五萬七千七百三十八元。原告等不服，再度
    申請復查，惟未獲變更，循序提起訴願、再訴願、行政訴訟，案經最高行政法院
    以九十年度判字第二五二號判決將再訴願決定、訴願決定及原處分（復查決定）
    關於八十二年度贈與戊○○一百九十五萬三千元之贈與稅部分撤銷，其餘部分駁
    回。被告依規定重為復查後仍維持原核定，原告等猶未甘服，提起訴願，仍遭決
    定駁回，遂提起行政訴訟。
二、兩造聲明：
    (一)原告聲明求為判決：訴願決定及原處分均撤銷。
    (二)被告聲明求為判決：駁回原告之訴。
三、兩造陳述：
    (一)原告主張：
　　　1.按行政訴訟法第二一六條明定：「撤銷或變更原處分或決定之判決，就其事
        件有拘束各關係機關之效力。原處分或決定經判決撤銷後，機關須重為處分
        或決定者，應依判決意旨為之。」、行政程序法第十條明定：「行政機關行
        使裁量權，不得逾越法定之裁量範圍，並應符合法規授權之目的。」、中央
        法規標準法第十一條明定：「法律不得牴觸憲法，命令不得牴觸憲法或法律
        ，下級機關訂定之命令不得牴觸上級機關之命令。」。本件既經最高行政法
        院於九十年二月二十二日以九十判字第二五二號判決：「再訴願決定、訴願
        決定及原處分（復查決定）關於八十二年度贈與原告戊○○新台幣一百九十
        五萬三千元之贈與稅部分撤銷。」，被告實應依此判決之意旨行使適法之裁
        量，重為處分，然被告重新核定竟為「復查駁回」，顯見被告有不受判決效
        力拘束之越權、濫權及違反「依法行政原則」。
      2.關於八十二、八十三年度之贈與事件，經最高行政法院上開判決理由中稱：
      　「代為書具取款憑條取款於交易實務上頗為常見，其用途亦非僅贈與一端，
      　則該款項究係被繼承人所領取？或原告戊○○所領取？事實未臻明確，此攸
      　關本部分應否課徵贈與稅之問題」，已指出本案之問題點，亦即代為書具取
      　款憑條是交易實務上頗為常見之現象，換言之，代不識字之母親書寫取款憑
      　條亦人之常情，何忍苛責代過，不盡情理。
　　　3.又按「本法所稱贈與，指財產所有人以自己之財產無償給與他人，經他人允
        受而生效力之行為」及最高行政法院上開判決書中所提「被告未就相關事證
        調查原告戊○○是否有收受上開款項之事實，與其母即被繼承人林沈櫻花就
        上開款項是否有贈與之合意，及其領取款項之行為是否基於允受贈與之意思
        而為之，遽認上開金額為被繼承人林沈櫻花對原告戊○○之贈與而補徵贈與
        稅，尚嫌速斷」。是本件八十二、八十三年度之贈與，原告等自始即謂未允
        受贈與，且原告戊○○因母親不識字，始陪同前往，並填寫取款憑條，領款
        後將錢交給母親，斯時母親雖肝硬化，但非神智不清，且能自行支配該款項
        ，因此被告遽認贈與，實為推測專斷之處分。
　　(二)被告答辯：
　　　1.本件原告等之母親林沈櫻花於八十三年七月十五日死亡，原告等於八十三年
        十一月一日申報遺產稅，經被告所屬雲林縣分局核定遺產總額二千一百三十
        九萬五千零二十五元，應納遺產稅額二百四十六萬五千二百四十二元，原告
        等不服，就扣除額之死亡前未償債務八百四十萬元申請復查結果，獲准全數
        增列，惟復查時另查得被繼承人林沈櫻花生前於八十二年六月二十八日向斗
        南鎮農會借款四百萬元，其中二百萬元存入其子甲○○斗南鎮農會二六０八
        ｜五號帳戶，另於八十二年十二月十四日借款五百萬元後，由其子戊○○領
        取一百九十五萬三千元，又於八十三年六月二十九日借款八百四十萬元後，
        亦由其子戊○○領取三百二十九萬四千九百三十四元，核屬贈與行為，除併
        入遺產總額核課外，另依規定對繼承人即原告等發單補徵八十二年度贈與稅
        三十七萬五千二百五十元及八十三年度贈與稅二十五萬七千七百三十八元。
        原告等不服，申請復查主張系爭款項均用於日常生活支出。經復查結果以被
        告於遺產稅復查時，業已函請原告提示系爭款項用途及資金流程等憑證，惟
        原告並未提示，遂維持原核定。原告仍不服，復執前詞，表示被繼承人林沈
        櫻花因不識字由其子女代筆書寫提款條，領取作為日常之生活費用及醫療費
        用亦人之常情，循序提起行政訴訟，案經最高行政法院判決略以：「：：：
        惟關於被繼承人於八十二年十二月十四日借款五百萬元後，由其子即原告戊
        ○○於同日領取一百九十五萬三千元部分，雖亦有活期儲蓄存款取款憑條為
        證，惟據原告戊○○於八十四年七月三十一日被告所屬雲林縣分局談話筆錄
        內稱：『因我母親不識字，不會填寫取款條，由我陪他前往農會，我代寫取
        款條：：：由我母親領取現金，自己處理，不知其用途。』等語，該活期儲
        蓄存款取款憑條左方亦註明『戊○○代寫』，參以被繼承人當時並未住院，
        得自行處理自己之事務，且代為書具取款憑條取款於交易實務上頗為常見，
        其用途亦非僅贈與一端，則該款項究係被繼承人所領取？或原告戊○○所領
        取？事實未臻明確，此攸關本部分應否課徵贈與稅之問題，被告未就相關事
        證調查原告戊○○是否有收受上開款項之事實，與其母即被繼承人林沈櫻花
        就上開款項是否有贈與之合意，及其領取款項之行為是否基於允受贈與之意
        思而為之，遽認上開金額為被繼承人林沈櫻花對原告戊○○之贈與而補徵贈
        與稅，尚嫌速斷，一再訴願決定未予糾正，亦有疏略，應將此部分之一再訴
        願決定及復查決定，均予撤銷，由被告查明後，另行處理，以昭折服。」。
　　　2.本件被告依最高行政法院撤銷重核意旨，就八十二年十二月十四日林沈櫻花
        於斗南鎮農會00000000000之八號活期儲蓄存款帳戶所提領之款
        項一百九十五萬三千元係由何人所提領？提領後該筆款項之去向？向斗南鎮
        農會查詢，並檢送卷內註有「戊○○代寫」字樣取款憑條影本向該農會查證
        原告所稱由被繼承人之子戊○○代為填寫取款憑條，代被繼承人提領該筆款
        項是否屬實？經斗南鎮農會查證結果，依該農會九十年三月二十六日斗南農
        信字第０六四八號函函送之大額提款登記簿所載，本件八十二年十二月十四
        日自被繼承人林沈櫻花００四０二之八號存款帳戶提領一百九十五萬三千元
        之領款人為戊○○，並經該農會於九十年五月八日以斗南農信字第０九二八
        號函查復表示：「本會經調閱林沈櫻花君之取款憑條，並無『戊○○代寫』
        字樣」。是原告所稱八十二年十二月十四日自被繼承人林沈櫻花活期儲蓄存
        款帳戶提領一百九十五萬三千元，僅係由戊○○代為填寫取款憑條即非屬實
        ，從而本件系爭款項既確由原告戊○○所提領，則被告原核定尚無不合。況
        被告於原復查時以八十四年十月六日中區國稅法字第八四００六七０四二號
        函請原告提示系爭款項用途及資金流程等憑證供核，以實其提領款項均為被
        繼承人用於日常生活支出之主張，然原告並未能提示有關證明文件供核，則
        依前行政法院三十六年判字第十六號判例意旨，自難認其主張之事實為真實
        ，是經重核後仍應維持原決定結果。
      3.按司法院大法官會議釋字第三六八號解釋指明：「行政訴訟法第四條『行政
        法院之判決，就其事件有拘束各關係機關之效力』，乃本於憲法保障人民得
        依法定程序對其爭議之權利義務關係，請求法院予以終局解決之規定。故行
        政法院所為撤銷原決定及原處分之判決，如係指摘事件之事實尚欠明瞭，應
        由被告機關調查事證另為處分時，該機關即應依判決意旨或本於職權調查事
        證，倘依重為調查結果認定之事實，認前處分適用法規並無錯誤，雖得維持
        已撤銷之前處分見解；若行政法院所為撤銷原決定及原處分之判決，係指摘
        其適用法律之見解有違誤時，該管機關即應受行政法院判決之拘束。行政法
        院六十年判字第三十五號判例謂：『本院所為撤銷原決定及原處分之裁判，
        如於理由內指明由被告官署另為復查者，該官署自得本於職權調查事證，其
        重為復查之決定，重為復查之結果縱與已撤銷之前決定持相同之見解，於法
        亦非有違』，其中與上述意旨不符之處，有違憲法第十六條保障人民訴訟權
        之意旨，應不予適用。」之意旨，並參照大院八十九年度訴字第二四０號判
        決「我國稅捐爭訟制度採職權探知主義，關於舉證責任之分配，依行政訴訟
        法第一百三十六條準用修正前民事訴訟法第二百七十七條之規定，即當事人
        主張有利於己之事實者，就其事實有舉證責任。惟此一規定並不能解決客觀
        舉證責任之分配，關於行政訴訟舉證責任之分配遂有不同之原則出現。鑑於
        行政訴訟事件類型繁多，尚不能有一共通之舉證責任分配原則可資適用，為
        追求具體個案之公平判斷，應由法官就各該個案所應適用法律之精神、訴訟
        及事件之性質、舉證之難易度依利益均衡原則作合理之分配，不能逕行引用
        民事訴訟舉證責任分配之原則。多數學者認為：稅捐法律關係，乃是依稅捐
        法之規定，大量且反覆成立之關係，具有其特殊性。稅捐稽徵機關，對於納
        稅義務人具體從事何種經濟交易，要搜集證據，洵屬極為困難之事，故分配
        舉證責任時，應參照事件之性質，考量舉證之難易及對立當事人間之均衡，
        作舉證責任之轉換。本件關於贈與稅之課徵，要求立於第三人地位之稅捐機
        關，舉證證明納稅義務人主觀之贈與合意存在，幾乎不可能，將導致舉證責
        任之分配失其均衡，為期公平，其舉證責任應予轉換。如前所述，遺產及贈
        與稅法第四條第二項規定，財產所有人以自己之財產無償給予他人，經他人
        允受之行為，應依法課徵贈與稅，故財產所有人將其財產片面移轉予他人，
        並經他人受領（或提領）者，稅捐稽徵機關即可作其將財產無償移轉予他人
        之認定，如該財產所有人主張其財產之移轉並非無償（如買賣或借貸、清償
        等法律關係）之事實者，自應負舉證責任」，據此，本件被告經依斗南鎮農
        會大額提款登記簿所載資料查得系爭款項係由原告戊○○提領，而非如原告
        所訴稱係由戊○○代為填寫取款憑條取款，按動產所有權之歸屬，以占有為
        要件，從而本件系爭款項既由戊○○所提領，被繼承人與戊○○二人間外觀
        上有財產之移動事實，並參酌原告未能舉證證明系爭款項係供有償行為，被
        告乃依法補徵原告等贈與稅，並無不合。
　　理  由
一、按「凡經常居住中華民國境內之中華民國國民，就其在中華民國境內或境外之財
    產為贈與者，應依本法規定，課徵贈與稅。」、「本法稱贈與，指財產所有人以
    自己之財產無償給予他人，經他人允受而生效力之行為。」為行為時遺產及贈與
    稅法第三條第一項及第四條第二項所明定。又﹁行政法院所為撤銷原決定及原處
    分之判決，如係指摘事件之事實尚欠明瞭，應由被告機關調查事證另為處分時，
    該機關即應依判決意旨或本於職權調查事證。倘依重為調查結果認定之事實，認
    前處分適用法規並無錯誤，雖得維持已撤銷之前處分見解；若行政法院所為撤銷
    原決定及原處分之判決，係指摘其適用法律之見解有違誤時，該管機關即應受行
    政法院判決之拘束」、「租稅稽徵程序，稅捐稽徵機關雖依職權調查原則而進行
    ，惟有關課稅要件事實，多發生於納稅義務人所得支配之範圍，稅捐稽徵機關掌
    握困難，為貫徹公平合法課稅之目的，因而課納稅義務人申報協力義務」亦分別
    經司法院釋字第三六八號、五三七號解釋在案。
二、本件原告等之母林沈櫻花於八十三年七月十五日死亡，原告等於八十三年十一月
    一日申報遺產稅，經被告核定遺產總額為二千一百三十九萬五千零二十五元，應
    納遺產稅額二百四十六萬五千二百四十二元。原告等不服，就扣除｜死亡前未償
    債務八百四十萬元申請復查，結果獲准全數增列，惟復查時另查得被繼承人於生
    前八十二年六月二十八日向雲林縣斗南鎮農會借款四百萬元，其中二百萬元存入
    其子甲○○之斗南鎮農會二六○八｜五帳戶；另於八十二年十二月十四日借款五
    百萬元後，由其子戊○○領取一百九十五萬三千元，又於八十三年六月二十九日
    借款八百四十萬元後，亦由其子戊○○領取三百二十九萬四千九百三十四元，核
    屬贈與行為，除併入遺產總額核課外，另對原告系補徵八十二年度贈與稅額三十
    七萬五千二百五十元及八十三年度贈與稅額二十五萬七千七百三十八元。原告等
    不服，申經復查未獲變更，提起一再訴願亦遭決定駁回，訴經最高行政法院則經
    該院以九十年判字第二五二號判決「再訴願決定、訴願決定及原處分（復查決定
    ）關於八十年度贈與戊○○一百九十五萬三千元之贈與稅部分撤銷，其餘部分駁
    回」，其撤銷意旨略以：「：：：。惟關於被繼承人於八十二年十二月十四日借
    款五百萬元後，由其子即原告戊○○於同日領取一百九十五萬三千元部分，雖亦
    有活期儲蓄存款取款憑條為證，惟據原告戊○○於八十四年七月三十一日被告所
    屬雲林縣分局談話筆錄內稱：『因我母親不識字，不會填寫取款條，由我陪他前
    往農會，我代寫取款條，：：：由我母親領取現金，自己處理，不知其用途。』
    等語，該活期儲蓄存款取款憑條左方亦註明『戊○○代寫』，參以被繼承人當時
    並未住院，得自行處理自己之事務，且代為書具取款憑條取款於交易實務上頗為
    常見，其用途亦非僅贈與一端，則該款項究係被繼承人所領取？或原告戊○○所
    領取？事實未臻明確，此攸關本部分應否課徵贈與稅之問題，被告未就相關事證
    調查原告戊○○是否有收受上開款項之事實，與其母即被繼承人林沈櫻花就上開
    款項是否贈與之合意，及其領取款項之行為是否基於允受贈與之意思而為之，遽
    認上開金額為被繼承人林沈櫻花對原告戊○○之贈與而補徵贈與稅，尚嫌速斷，
    一再訴願決定未予糾正，亦有疏略等由」，案經被告依最高行政法院撤銷重核意
    旨復查決定仍維持原處分。原告等復不服，提起訴願亦遭決定駁回，遂提起本件
    訴訟，亦為前揭之主張。經查：
  (一)被告向斗南鎮農會查詢該會客戶林沈櫻花○○四○二之八號活期儲蓄存款帳戶所
    提領之款一百九十五萬三千元係由何人所提領？並檢附註有「戊○○代寫」字樣
    取款憑條影本，請查明原告所稱由被繼承人之子戊○○代為填寫取款憑條，代被
    繼承人提領該筆款項是否屬實？經斗南鎮農會查證結果，依該農會於九十年三月
    二十六日斗南農信字第○六四八號函送之大額提款登記簿所載，本件八十二年十
    二月十四日自被繼承人林沈櫻花○○四○二之八號存款帳戶提領一百九十五萬三
    千元之領款人為戊○○，並經該農會覆稱：「本會經調閱林沈櫻花君之取款憑條
    ，並無『戊○○代寫』字樣，此有斗南鎮農會九十年五月八日斗南農信字第○九
    二八號函附原處分卷足憑。而原告等於本院調查時亦自承取款憑條上「戊○○代
    寫」字樣，是在國稅局斗六分局提示該取款條時所書寫，並非原提領時即已書寫
    。況如該款項係由林沈櫻花所領取，原告戊○○僅係陪同前往並代寫取款憑條，
    則於大額提款登記簿上理應由實際提款人林沈櫻花簽名或蓋印，而無由戊○○簽
    名領取之理，是原告等主張戊○○未領取一百九十五萬三千元，僅係代為填寫取
    款憑條尚無足採。按現金為流動性極高之動產，一旦交付他人，其所有權即隨之
    變動，林沈櫻花既將存款交由戊○○領取，則於外觀上已有財產無償移動之贈與
    事實，依前揭司法院釋字第五三七號納稅義務人有協力義務之闡釋，原告戊○○
    自應就所取得之款項舉證其用途及流向，惟原告等未能舉證此係有償給與，或證
    明確已將該款項交付被繼承人自行處理，復不能提出其用途及資金流程，自堪認
    林沈櫻花對原告戊○○贈與系爭之一百九十五萬三千元。
  (二)最高行政法院之前揭撤銷發回意旨，係以贈與事實待查明為由囑由被告查明，被
    告既已查明系爭款項之提領人確為原告戊○○，依司法院釋字第三六八號解釋意
    旨，被告重為復查決定仍維持原處分自無不合，原告主張被告重核之復查決定違
    背判決之拘束力及依法行政原則亦核無足採。
三、綜上所述，被告對原告等（即林沈櫻花之繼承人）發單補徵系爭林沈櫻花贈與原
    告戊○○之一百九十五萬三千元贈與稅之原處分（復查決定），經核並無不合。
    訴願決定予以維持，亦無違誤。原告等聲明求為撤銷，為無理由，應予駁回。
據上論結，本件原告之訴為無理由，爰依行政訴訟法第一百九十五條第一項後段、第
九十八條第三項前段，判決如主文。
中　　華　　民　　國　　九十一　　　年　　　十二　　　月　　二十四　　　日
                 臺 中 高 等 行 政 法 院   第 二 庭
                                審 判 長 法      官　沈　水　元
                                         法      官　林　秋　華
                                         法      官　王　德　麟
右正本證明與原本無異。
如不服本判決，應於判決送達後二十日內向本院提出上訴書狀，其未表明上訴理由者
，應於提起上訴後二十日內向本院提出上訴理由書（須依對造人數附具繕本）；如於
本判決宣示或公告後送達前提起上訴者，應於判決送達後二十日內補提上訴理由書（
須附繕本）。未表明上訴理由者，逕以裁定駁回。
提起上訴應預繳送達用雙掛號郵票拾份（每份三十四元)。
中　　華　　民　　國　　九十一　　　年　　　十二　　　月　　二十四　　　日
　　　　　　　　　　　　　　　　　　　　 法院書記官　邱  吉  雄
